臺灣高等法院臺中分院民事判決　94年度再易字第44號
再審原告　甲○○
再審被告　乙○○
再審被告　丙○○
上列當事人間損害賠償事件，再審原告對於中華民國93年12月
28日本院93年度上字第154號確定判決，提起再審之訴，本院判
決如下：
    主  文
再審之訴駁回。
再審訴訟費用由再審原告負擔。
    事實及理由
一、再審原告與再審被告間損害賠償等事件，前經本院於民國（
    下同）九十三年十二月二十八日以九十三年度上字第一五四
    號宣判，經最高法院九十四年度上字第六六二號以上訴未合
    法表明上訴理由裁定駁回，再審原告於九十四年五月二日收
    受，於九十四年五月三十一日提起再審之訴，本件再審之訴
    ，未逾三十日之不變期間，其訴應為合法，先予敘明。
二、再審原告即甲○○主張：再審被告丙○○、乙○○二人妨害
    再審原告之名譽，其等二人將再審原告在醫院精神科就診之
    病歷加註不實且誇大渲染之中文註解後寄送第三人之行為，
    並造成再審原告名譽權之侵害，已構成侵權行為無疑。再者
    ，原審判決未能於個案中依具體情形加以衡量判斷再審原告
    之隱私權與學童受教權之基本權衝突，據而指摘原審九十三
    年度上字第一五四號判決適用法規顯有錯誤，據以依法提起
    再審之訴。聲明求為判決： 1、原確定判決關於不利於再審
    原告之部分廢棄。 2、上廢棄部分，再審原告應給付再審原
    告新台幣五十萬元，自起訴狀繕本送達之翌日起至清償日止
    按年息百分之五計算之利息 。3、上廢棄部分前審及再審訴
    訟費用均由再審被告負擔。
三、按民事訴訟法第四百九十六條第一項第一款所謂適用法規顯
    有錯誤，係指確定判決所適用之法規，顯然不合於法律規定
    ，或與司法院現尚有效及大法官會議之解釋，或最高法院尚
    有效之判例，顯然違反者而言，並不包括漏未斟酌證據及認
    定事實錯誤之情形在內（最高法院六十年台再字第一七○號
    、六十三年台上字第八八○號判例參照）。因此，法院取捨
    證據及認定事實是否妥適，要與原確定判決是否適用法規顯
    有錯誤無涉，自不得據以提起再審之訴。經查：查本院確定
    判決係認定：
  (一)依據再審原告分別於八十二年至八十七年間陸續於臺北榮民
    總醫院及中國醫藥學院就醫紀錄參之，認定再審原告確曾罹
    患輕鬱、失眠之精神疾病。而再審被告乙○○係因於再審原
    告甲○○對其提起之第一件民事訴訟中，提出再審原告甲○
    ○患有精神疾病，導致其二人難以相處之抗辯，並聲請原審
    向臺北榮民總醫院及中國醫藥學院調閱再審原告甲○○在精
    神科就診之病歷，始取得該等病歷資料等情，此亦為再審原
    告甲○○所不爭執，足證該等病歷資料已成為訴訟當事人得
    在公開法庭攻擊防禦之訴訟資料，在當事人已無何祕密性可
    言，再審被告乙○○為該訴訟事件之被上訴人，依據民事訴
    訟法第二百四十二條規定，本有閱覽該案卷宗之權利，則其
    因而得知上訴人甲○○曾因罹患精神疾病在上述二醫院就診
    ，自非以不法方法侵害再審原告甲○○之隱私權。
  (二)再審被告丙○○、乙○○二人於知悉再審原告甲○○曾患有
    精神病後，雖曾由再審被告丙○○先以電話告知該校校長蔡
    碧霞、家長會長許永祥及督學陳欽盛再審原告曾罹患精神疾
    病之事，其後並應蔡碧霞校長之要求，將再審原告之病歷資
    料寄送蔡碧霞，另寄一份病歷予大智國小家長會長許永祥，
    此為兩造所不爭之事實，惟再審被告丙○○、乙○○一再辯
    稱：渠等係認再審原告之精神狀況已不適合任教，為該校學
    生之身心健全發展著想，始以電話告知校長、家長會長許永
    祥及督學陳欽盛等情，核與證人蔡碧霞於臺中地檢署偵字案
    九十年九月六日偵訊期日證稱：伊先接到一名女子的電話，
    稱再審原告甲○○有精神疾病，帶學生會有危險，且其持有
    再審原告甲○○之病歷，伊即請該名女子將病歷寄予伊，以
    供伊瞭解情況（見該案卷第三八頁反面、第三九頁），證人
    許永祥於臺中地檢署發查字案九十年七月六日偵訊期日證陳
    ：再審被告丙○○打電話給伊，稱再審原告甲○○有精神方
    面的疾病，不適合再教學生，並將再審原告甲○○之病歷寄
    予伊（見該案卷第六六頁），及證人陳欽盛於臺中地檢署偵
    字案九十一年三月二十二日偵訊時證述：伊接到電話，指再
    審原告有精神方面之疾病後，曾委請蔡碧霞校長注意並輔導
    等語（見該案卷第一九四、一九五頁）相符，足證再審被告
    二人當時僅是將渠等由訴訟過程中獲悉之病歷資料，據實告
    知前述之教育主管人員並寄送病歷資料予相關人員，並提醒
    對方如此病症帶學生，或有潛在之危險，並非無的放矢，故
    意捏造不實之病歷事實。
  (三)再審被告二人於再審原告甲○○在上開二醫院精神科門診就
    醫之病歷上加註之中文翻譯，係以無敵ＣＤ三七型號之電子
    翻譯機查閱病歷內之英文，以該翻譯機提供之中文意義為根
    據一節，已據再審被告二人供明在卷，則再審被告二人就該
    等病歷上記載之中文註解，既係其等查詢市面上販售之語言
    翻譯機後，本於其顯示之字義所為，自非憑空杜撰；至該等
    中文翻譯經臺中地檢署偵字案送請記載原英文病歷之李鶯喬
    醫師閱覽後，發現其中部分譯文與英文原始病歷之意義有所
    出入，固有臺北榮民總醫院九十年八月十日（九十）北總精
    字第二八五八二號函附臺中地檢署偵字案卷第十七頁足憑，
    然英文字彙中，一字包含多種意義者所在多有，此由再審被
    告二人於臺中地檢署偵字案九十一年二月一日偵訊時，當庭
    以上述語言翻譯機查詢obssesive一字之中文意義，結果出
    現「妄想的、執念的、困擾的」三種文義（見該案卷第五六
    頁）即可見一斑，而再審被告以中文添加所謂之「妄想的」
    、「執念的」、「困擾的」，均屬不確定之形容詞，一般人
    一望即無知非醫學用詞，而再審原告之門診病歷紀錄又曾出
    現過「看過會傷人之東西會逃避」、「怕看到電視凶殺現場
    」、「目前仍該男友交往，但不敢講出來那衝動」、「自今
    天一月份起一直怕自己會用兇器殺人，看到刀子會怕」等字
    句，再審被告二人既非習醫之人，更非精神科專業醫師，自
    無從就精神科醫師記錄之英文病歷究屬何病症，乃以一般人
    經常使用之翻譯機，按翻譯機所顯示之字眼加以附註，自難
    謂因之即謂其二人有故意造假之不法意圖，此外再審原告甲
    ○○又未能舉證證明，再審被告二人在前述病歷資料上所為
    中文註解，係其二人刻意選擇誇大不實之中文用語，圖以造
    成他人對再審原告甲○○病史之誤解，自無從以再審被告二
    人所作中文翻譯無法忠實呈現英文病歷之原意，即遽指再審
    被告二人係以在病歷上加註不實中文翻譯之行為，侵害再審
    原告甲○○之名譽。
  (四)再者，再審被告二人既係在原始之英文病歷資料旁書寫中文
    譯文後，將完整之病歷資料影本寄送大智國小之校長蔡碧霞
    及家長會長許永祥，則其二人在收受該病歷影本後，得藉由
    病歷之原始記載得知再審原告甲○○曾因患有精神疾病而求
    診之事實，是再審被告二人加註之中文翻譯，對於該等病歷
    之真實性，並不生任何影響，而由證人蔡碧霞於臺中地檢署
    偵字案九十一年三月十三日訊問時證稱：伊看完再審原告甲
    ○○之病歷後，對於再審原告甲○○之觀感並未受影響等語
    (見該案卷第一六七頁反面)觀之，益見再審被告二人在再審
    原告甲○○之病歷資料中加註之中文翻譯，並不致使閱讀者
    對再審原告甲○○產生負面評價。至於證人許永祥於同一偵
    訊期日證陳：伊看了一下再審被告二人寄送之再審原告甲○
    ○病歷，了解上訴人甲○○大概有憂鬱症，就拿去找蔡碧霞
    校長討論，伊若看不懂原文部分，就看旁邊的中文註記，如
    果原文與中文註記有出入，伊並無法分辨，惟伊並未再將該
    病歷資料流傳給第三者（見該案卷第一百六十八至一百六十
    九頁）等語，僅足證明該證人對於被上訴人二人就該病歷資
    料所為中文翻譯是否與英文原意相符，並無辨識之能力，然
    其閱覽該等中文譯文後，得知再審原告甲○○患有憂鬱症一
    節，與再審原告甲○○於臺中地檢署偵字案中提出之臺北榮
    民總醫院診斷證明書（附該案卷第四十四頁）所載：其因患
    有輕鬱症，曾於八十二年五月十三日至八十五年七月二十四
    日至該院精神科門診就醫等情，並無相悖之處，則亦難以該
    證人前揭證述，即認再審被告二人在再審原告甲○○之病歷
    上加註之中文翻譯，有使再審原告甲○○之人格評價遭受貶
    抑之情形，而構成對再審原告甲○○名譽之侵害。
  (五)按「經醫師證明有精神病者，不得為教育人員；其已任用者
    ，應報請主管教育行政機關核准後，予以解聘或免職，為教
    育人員任用條例第三十一條第六款所明定，而是否適任教師
    ，又涉及不特定學童之受教權，事涉公益，是再審被告二人
    在得悉再審原告甲○○曾患有精神疾病後，將相關資訊告知
    再審原告甲○○任教學校之校長、家長會長與督學，促請其
    等注意再審原告甲○○有無上開法律所定不得擔任教育人員
    之情形，其所陳述再審原告當時患有精神方面疾病復屬事實
    ，在公益與隱私權，兩相權衡下，健康之教育環境及學童安
    全之受教權，自應優先受到保障，再由再審被告並未對外大
    量散布再審原告之病歷資料、而只循學校、督學之管道作申
    訴，可見其用意及目的旨在提醒主管人員注意再審原告是否
    適任之成分居多，故不能以寄發再審原告之病歷，即謂其係
    出於故意或過失曝露再審原告甲○○之隱私以妨害名譽。雖
    再審原告甲○○主張：病歷為個人之隱私，臺中市大智國小
    校方因再審被告二人寄發之書信，對其適任教職與否產生疑
    慮，並進行調查及開會討論等行政處置，然該校部分人士經
    由校內會議及其他不詳管道，輾轉知悉再審被告二人指述再
    審原告甲○○精神狀況不佳，惟此或因對再審原告甲○○是
    否適任教職負有調查責任之人，於為行政調查或處置程序之
    過程中，未能謹慎行事保護再審原告甲○○之隱私所致，並
    非再審被告二人寄發再審原告甲○○之病歷資料予證人蔡碧
    霞、許永祥二人所必然衍生之結果，實難據此推認再審被告
    二人寄送上開書有中文譯文之病歷予第三人，主觀上有何毀
    損再審原告甲○○名譽之意圖。
  (六)至再審原告甲○○復提出財團法人仁愛綜合醫院九十年十月
    二日出具之診斷證明書，主張其並無精神疾病，然由該診斷
    證明書「醫囑」一欄所載：「患者主門診實施心理測驗，平
    均智商九十五至一百零三左右。由時間切面來看，患者於目
    前並無精神疾病」等語，僅能證明再審原告甲○○於九十年
    十月二日至上開醫院就診當時，並無精神疾病，惟再審被告
    二人係於九十年三月中旬即將上開加註中文翻譯之病歷影本
    寄出等情，業據再審被告丙○○於臺中地檢署發查字案九十
    年六月二十七日偵訊時所陳明（見該案卷第五七頁反面），
    斯時再審原告甲○○既未經醫院診斷其先前所患精神方面之
    疾病已完全痊癒，則再審被告二人為使對教師之適任與否具
    有注意或監督責任之校長、家長會家與督學，就再審原告甲
    ○○有無不得擔任教職之法定事由加以留心，將再審原告甲
    ○○以往就診之真實病歷資料寄送第三人，自非向他人指摘
    足以毀損再審原告甲○○名譽之事，再審原告甲○○之人格
    在社會上之評價，亦難認有因而受貶損之情形，則其主張再
    審被告二人寄送上開附有中文註解之病歷資料予第三人之行
    為，對其名譽權造成侵害，並請求再審被告連帶負擔賠償精
    神慰撫金二百三十萬元，洵屬無據。
四、核再審原告於本件主張再審被告二人之行為業使本案相關承
    辦人員已知悉其內容，而有侵害再審原告名譽權之嫌，並指
    摘原審未能具體衡量個人名譽權與學童受教權之權利衝突之
    優劣位次，自有原審適用法規顯有錯誤云云。惟確定判決就
    再審被告之行為對於再審原告不構成侵權行為之認定，係屬
    法院取捨證據、認定事實之職權行使範圍，與適用法規顯有
    錯誤無關，自無適用法規顯有錯誤之情形。且縱再審原告所
    主張之最高法院八十六年度台上字第三○五號判決見解有異
    ，惟上開最高法院之判決既非判例，二者見解相異，揆前揭
    說明，亦非適用法規顯有錯誤。
五、綜上所述，原確定判決並無適用法規顯有錯誤之情形。從而
    ，再審原告主張原確定判決，有民事訴訟法第四百九十六條
    第一項第一款規定之事由，提起再審之訴，顯無再審理由，
    爰不經言詞辯論，以判決駁回之。
六、據上論斷，本件再審之訴顯無理由，依民事訴訟法第五百零
    二條第二項、第七十八條，判決如主文。
中　　華　　民　　國　　94　　年　　10　　月　　28　　日
                      民事第一庭審判長法　官  林陳松
                                      法　官  李寶堂
                                      法　官  鄭金龍
以上正本係照原本作成。
如對本判決上訴，須於收受判決送達後二十日內向本院提出上訴
書狀，其未表明上訴理由者，應於提出上訴後二十日內向本院提
出上訴理由書 (須按他造人數附具繕本)。
上訴時應提出委任律師為訴訟代理人之委任狀。具有民事訴訟法
第四百六十六條之一第一項但書或第二項之情形為訴訟代理人者
，另應附具律師及格證書及釋明委任人與受任人有該條項所定關
係之釋明文書影本。
                                      書記官  林桂鳳
中　　華　　民　　國　　94　　年　　11　　月　　1 　　日
                                                      Ｈ
